ACORDAO-COMPLETO-2524990

ACÓRDÃO 6073/2022 ATA 33/2022 - PRIMEIRA CÂMARA

VISTOS, relatados e discutidos estes autos de atos de pensão militar submetidos à apreciação deste Tribunal para fins de registro, nos termos do inc. III do art. 71 da Constituição Federal de 1988, atos esses cadastrados e disponibilizados ao TCU por intermédio do Sistema e-Pessoal, na forma dos arts. 2º e 4º da Instrução Normativa TCU 78/2018,
ACORDAM os Ministros do Tribunal de Contas da União, reunidos em Sessão da 1ª Câmara, diante das razões expostas pelo Relator, em:
9.1. considerar tacitamente registrados, em 21/8/2022 o ato de concessão inicial da pensão instituída por Jose Luiz Alves em favor de Ivanilda Alves Ferreira, Ivonete de Araujo Alves, Rosemary Araujo Alves e Silvia Regina Alves (ato nº 15143/2017) , em 15/8/2022 o ato de reversão da pensão instituída por Manoel Nogueira Dantas em favor de Maria Daria de Meneses Dantas e Barros e Maria de Fatima de Meneses Sobrinho (ato nº 15372/2017) e em 21/8/2022 o ato de reversão da pensão de Glenio Carvalho de Souza em favor de Cristina Castro Lucas de Souza e Lisia Castro Lucas de Souza (ato nº 17098/2017) ;
9.2. encaminhar os autos à Secretaria de Fiscalização de Pessoal para, nos termos do subitem 9.2.1 do Acórdão 122/2021-TCU-Plenário, a adoção dos procedimentos necessários com vistas à revisão de ofício do ato de reversão da pensão de Glenio Carvalho de Souza em favor de Cristina Castro Lucas de Souza e Lisia Castro Lucas de Souza (ato nº 17098/2017) ;
9.3. dar ciência desta deliberação à Diretoria de Inativos e Pensionistas do Comando da Exército.

Atos de Pensão militar da unidade emissora COMANDO DO EXÉRCITO

Primeira Câmara

Comando do Exército.

3. Interessadas: Cristina Castro Lucas de Souza, CPF XXX.017.391-XX; Ivanilda Alves Ferreira, CPF XXX.227.134-XX; Ivonete de Araujo Alves, CPF XXX.950.904-XX; Lisia Castro Lucas de Souza, CPF XXX.449.504-XX; Maria Daria de Meneses Dantas e Barros, CPF XXX.355.834-XX; Maria de Fatima de Meneses Sobrinho, CPF XXX.370.798-XX; Maria Jose Alves Cesar da Silva, CPF XXX.951.034-XX; Rosemary Araujo Alves, CPF XXX.929.834-XX; Silvia Regina Alves, CPF XXX.404.884-XX.

13.1. Ministros presentes: Walton Alencar Rodrigues (Presidente), Benjamin Zymler e Jorge Oliveira.
13.2. Ministro-Substituto convocado: Weder de Oliveira.
13.3. Ministro-Substituto presente: Augusto Sherman Cavalcanti (Relator).

AUGUSTO SHERMAN

Cuidam os autos de atos de pensão militar submetidos à apreciação deste Tribunal para fins de registro, nos termos do inc. III do art. 71 da Constituição Federal de 1988, atos esses cadastrados e disponibilizados ao TCU por intermédio do Sistema e-Pessoal, na forma dos arts. 2º e 4º da Instrução Normativa TCU 78/2018.
2.	A unidade técnica, ao analisar os fundamentos legais da concessão bem como as informações prestadas pelo órgão do controle interno, lavrou a instrução constante da peça 6, adiante parcialmente transcrita, com eventuais ajustes de forma:
"INTRODUÇÃO
1. Trata-se de atos de pensão militar, submetidos, para fins de registro, à apreciação do Tribunal de Contas da União (TCU) , de acordo com o art. 71, inciso III, da Constituição Federal.  Os atos foram cadastrados e disponibilizados ao TCU por intermédio do Sistema e-Pessoal, na forma do art. 2º e 4º da Instrução Normativa TCU 78/2018.
2. Os atos desse processo pertencem às seguintes unidades:
2.1. Unidade emissora: COMANDO DO EXÉRCITO.
2.2. Unidade cadastradora: DIRETORIA DE INATIVOS E PENSIONISTAS.
2.3. Subunidade cadastradora: SUC7 - 7ª Região Militar.
EXAME TÉCNICO
Procedimentos aplicados
3. Os procedimentos para exame, apreciação e registro de atos de pessoal encontram-se estabelecidos na Instrução Normativa TCU 78/2018 e na Resolução TCU 206/2007.
[...]
Exame das Constatações
9. Ato: 15143/2017 - Inicial - Interessado: JOSE LUIZ ALVES - CPF: XXX.028.684-XX
9.1. Beneficiários: IVANILDA ALVES FERREIRA - CPF: XXX.227.134-XX - Filho (a) ; SILVIA REGINA ALVES - CPF: XXX.404.884-XX - Filho (a) ; ROSEMARY ARAUJO ALVES - CPF: XXX.929.834-XX - Filho (a) ; MARIA JOSE ALVES CESAR DA SILVA - CPF: XXX.951.034-XX - Filho (a) e IVONETE DE ARAUJO ALVES - CPF: XXX.950.904-XX - Filho (a) 
9.2. Parecer do Controle Interno: considerar o ato Legal.
9.3. Constatação e análise: 
9.3.1. O Mês/ano de referência para o cálculo dos proventos é anterior a 07/1994. Anexar arquivo com a estrutura remuneratória vigente na data da concessão e com a estrutura remuneratória atual referente ao posto e graduação da reforma.
a. Justificativa do Gestor de Pessoal: fichas financeiras. Gestor anexou os seguintes documentos: Ficha financeira - Documento oficial, Ficha financeira - Documento oficial, Fichas Financeiras - Documento oficial.
b. Análise do Controle Interno: Justificativa do gestor esclarece pendência
c. Análise da Equipe Técnica: Legal
O contracheque das beneficiárias foi verificado, não sendo encontrada qualquer inconsistência, sendo que foi anexado o arquivo para conferência da estrutura remuneratória, assim, entende-se que a pendência foi sanada. É oportuno informar que o instituidor é ex-combatente (FEB) .
No que se refere a acumulação de cargos/proventos públicos, verifica-se que a beneficiária IVANILDA ALVES FERREIRA acumula aposentadoria do INSS, a Sra. MARIA JOSE ALVES CESAR DA SILVA é policial militar do Estado de Pernambuco, situações amparadas no artigo 29 da lei 3.765/60.
9.4. O quadro resumo de ocorrências e, quando for o caso, o detalhamento da norma legal e da jurisprudência para a inconsistência acima elencada encontra-se no anexo II dessa instrução. 
9.5. Encaminhamento do ato: 
9.5.1. Considerar LEGAL e conceder o registro do ato de JOSE LUIZ ALVES. 
10. Ato: 15372/2017 - Reversão - Interessado: MANOEL NOGUEIRA DANTAS - CPF: XXX.285.934-XX
10.1. Beneficiários: MARIA DARIA DE MENESES DANTAS E BARROS - CPF: XXX.355.834-XX - Filho (a) e MARIA DE FATIMA DE MENESES SOBRINHO - CPF: XXX.370.798-XX - Filho (a) 
10.2. Parecer do Controle Interno: considerar o ato Legal com esclarecimentos. Justificativa: Complementam este processo os atos 10003460-08-2007-000036-8 (concessão inicial em favor da viúva, julgada legal por esse Tribunal em sessão de 25/09/2007) e 474/2017 (alteração da inicial por melhoria de pensão à viúva) . 3. A Portaria de melhoria de pensão a que se refere este ato foi publicada no DOU nº 186, de 27/09/2016.
10.3. Constatações e análises: 
10.3.1. Posto/Graduação de referência para cálculo dos proventos de pensão é diferente do Posto/Graduação de referência para cálculo dos proventos de reforma.
a. Justificativa do Gestor de Pessoal: assegurado aos beneficiários do instituidor MANOEL NOGUEIRA DANTAS, através da Portaria nº 137-DCIPAS/PENS.32.3, de 23/09/2016, a pensão correspondente ao posto de 2º Tenente, a contar de 23/09/2011, aplicada a prescrição quinquenal referente a data desta Portaria, nos termos do Art 21, da Medida Provisória nº 2.215-10, de 31/08/2001.
b. Análise do Controle Interno: Justificativa do gestor esclarece pendência.
c. Análise da Equipe Técnica: Legal
O instituidor foi considerado ex-combatente, tendo os proventos de pensão melhorados para o posto de 2º Tenente, situação regular, conforme apresentado na justificativa do Gestor que assegurado aos beneficiários do instituidor MANOEL NOGUEIRA DANTAS, através da Portaria nº 137- DCIPAS/PENS.32.3, de 23/09/2016, a pensão correspondente aos posto de 2º Tenente, a contar de 23/09/2011, aplicada a prescrição quinquenal referente à data desta Portaria, nos termos do Art. 21 da Medida Provisória nº 2.215-10, de 31/08/2001.
Ou seja, trata-se de reconhecimento posterior da situação de ex-combatente da FEB, entendendo-se que tal concessão pode receber o parecer pela legalidade.
10.3.2. O Controle interno emitiu parecer pela legalidade com esclarecimentos.
a. Justificativa do Gestor de Pessoal: Não há. Verificação efetuada no âmbito do TCU.
b. Análise do Controle Interno: Não há. Verificação efetuada no âmbito do TCU.
c. Análise da Equipe Técnica: Legal
O instituidor foi considerado ex-combatente, tendo os proventos de pensão melhorados para o posto de 2º Tenente, situação regular.
O presente ato versa sobre reversão às filhas e os esclarecimentos do CI são no sentido de apresentar o histórico dos atos de pensão militar vinculados a este instituidor.
Pela análise da concessão no que se refere à acumulação de cargos/proventos públicos, verifica-se que a beneficiária, Sra. MARIA DARIA DE MENESES DANTAS E BARROS, acumula cargos/proventos de origem pública de professor com a pensão militar em tela, entretanto encontra-se amparada pelo art. 29 da lei nº 3.765/60, in verbis:
'Art. 29. É permitida a acumulação:
I - de uma pensão militar com proventos de disponibilidade, reforma, vencimentos ou aposentadoria;
II - de uma pensão militar com a de outro regime, observado o disposto no art. 37, inciso XI, da Constituição Federal'.
10.4. O quadro resumo de ocorrências e, quando for o caso, o detalhamento da norma legal e da jurisprudência para as inconsistências acima elencadas encontra-se no anexo II dessa instrução. 
10.5. Encaminhamento do ato: 
10.5.1. Considerar LEGAL e conceder o registro do ato de MANOEL NOGUEIRA DANTAS. 
11. Ato: 17098/2017 - Reversão - Interessado: GLENIO CARVALHO DE SOUZA - CPF: XXX.992.240-XX
11.1. Beneficiários: CRISTINA CASTRO LUCAS DE SOUZA - CPF: XXX.017.391-XX - Filho (a) e LISIA CASTRO LUCAS DE SOUZA - CPF: XXX.449.504-XX - Filho (a) 
11.2. Parecer do Controle Interno: considerar o ato Legal com esclarecimentos. Justificativa:  1. Reversão por renúncia da viúva EDA CASTRO LUCAS DE SOUZA, conforme Escritura Pública Declaratória, datada de 01/11/2016, do 4º Ofício de Notas do Distrito Federal. 2. Consta na consulta textual desse Tribunal diversos atos envolvendo a referida Sra (pensão militar de outro instituidor, aposentadoria, admissão, desligamento) . 
11.3. Constatações e análises: 
11.3.1. Posto/Graduação de referência para cálculo dos proventos de pensão é diferente do Posto/Graduação na ativa.
a. Justificativa do Gestor de Pessoal: Instituidor falecido no serviço ativo no posto de Coronel, contando com mais de 31 anos de serviço, foi promovido Post mortem ao posto de Gen Bda, a contar da data de seu falecimento (21/03/1986) , posteriormente foi concedido aos beneficiários melhoria de pensão no posto correspondente ao de Gen Div, de acordo com o contido no Parecer 001-SIP/7, de 07/08/1986, com julgamento Legal pelo TCU, conforme consta no Proc. TC 012.077/86-0. 
b. Análise do Controle Interno: Justificativa do gestor esclarece pendência
c. Análise da Equipe Técnica: Legal
No que se refere a concessão de posto acima para fins de pensão militar verifica-se a justificativa do Gestor, conforme transcrição:
'Instituidor falecido no serviço ativo no posto de Coronel, contando com mais de 31 anos de serviço, foi promovido Post mortem ao posto de Gen Bda, a contar da data de seu falecimento (21/03/1986) , posteriormente foi concedido aos beneficiários melhoria de pensão no posto correspondente ao de Gen Div, de acordo com o contido no Parecer
001-SIP/7, de 07/08/1986, com julgamento Legal pelo TCU, conforme consta no Proc. TC 012077/86-0.
Tal concessão já foi apreciada por esta Corte, tratando o presente ato de mera reversão, tendo em vista renuncia à pensão por parte da viúva do instituidor'.
11.3.2. O Controle interno emitiu parecer pela legalidade com esclarecimentos.
a. Justificativa do Gestor de Pessoal: Não há. Verificação efetuada no âmbito do TCU.
b. Análise do Controle Interno: Não há. Verificação efetuada no âmbito do TCU.
c. Análise da Equipe Técnica: Legal
Pela leitura do formulário E-Pessoal, verifica-se que o parecer de legalidade com esclarecimentos deu-se pela informação da renúncia à pensão por parte da renúncia da viúva EDA CASTRO LUCAS DE SOUZA. Tal informação não tem o condão de tornar o ato ilegal.
Verificou-se que a Sra. CRISTINA CASTRO LUCAS DE SOUZA é professora junto a UNB desde 03/10/2012, acumulação legal conforme art. 29 da lei 3765/60.
11.4. O quadro resumo de ocorrências e, quando for o caso, o detalhamento da norma legal e da jurisprudência para as inconsistências acima elencadas encontra-se no anexo II dessa instrução. 
11.5. Encaminhamento do ato: 
11.5.1. Considerar LEGAL e conceder o registro do ato de GLENIO CARVALHO DE SOUZA.
CONCLUSÃO
12. A abrangência e a profundidade das verificações levadas a efeito fundamentam convicção de que os atos 15143/2017, 15372/2017 e 17098/2017 podem ser apreciados pela legalidade, em razão de não terem sido encontradas irregularidades nos atos, de acordo com o item Exame das Constatações desta instrução.
PROPOSTA DE ENCAMINHAMENTO
13. Ante o exposto, com fundamento no art. 71, inciso III, da Constituição Federal, no art. 1º, inciso V, e art. 39, incisos I e II, da Lei 8.443/1992, no art. 260 do Regimento Interno do Tribunal de Contas da União, propõe-se: 
13.1. Considerar LEGAIS e conceder o registro dos atos de JOSE LUIZ ALVES, MANOEL NOGUEIRA DANTAS e GLENIO CARVALHO DE SOUZA."
3.	Em seu pronunciamento regimental (peça 9) , no entanto, o Ministério Público junto a esta Casa, neste ato representado pelo Procurador Júlio Marcelo de Oliveira, manifestou divergência parcial em relação às propostas apresentadas pela unidade técnica, no seguintes termos:
"Trata-se de processo consolidado com três atos de pensões militares deferidas pelo Comando do Exército, com pareceres pela legalidade emitidos pelo controle interno e pela Sefip.
O militar Glenio Carvalho de Souza (peça 5) , ocupante do Posto de Coronel na ativa, foi promovido post mortem a General de Brigada, por contar mais de 30 anos de serviço.
A pensão por ele instituída, entretanto, foi calculada com base no Posto de General de Divisão, dois postos acima daquele exercido pelo militar no serviço ativo. Por esta razão, o ato de pensão deve ser considerado ilegal, conforme o entendimento firmado pelo Acórdão 2225/2019-TCU-Plenário, cujo sumário dispõe:
'Sumário: atos de reforma. Alteração de uma das concessões para elevação, em um grau hierárquico, do posto sobre o qual calculados os proventos do inativo, em face da superveniência de invalidez permanente decorrente de doença especificada em lei. Militar anteriormente reformado com proventos já calculados sobre o posto hierárquico superior, por tempo de serviço. Ausência de previsão legal para extensão da vantagem estabelecida no art. 110 da Lei 6.880/1980 a militares já reformados, bem como para o acréscimo de dois postos no cálculo dos proventos. Negativa de registro. Determinações. Legalidade e registro das demais concessões'.
O ato em apreço foi encaminhado pelo controle interno em 21/8/2017, de modo que não houve o decurso do prazo de cinco anos previsto pelo Supremo Tribunal Federal, no âmbito do RE 636.553, para a apreciação de atos de natureza complexa, por parte do Tribunal de Contas da União.
Ante o exposto, o Ministério Público de Contas manifesta-se pela ilegalidade da pensão militar instituída por Glenio Carvalho de Souza (peça 5) , com a consequente negativa de registro do ato, perante este Tribunal."
É o relatório.

não há.

Procurador Júlio Marcelo de Oliveira.

PESSOAL. PENSÃO MILITAR. AUSÊNCIA DE IRREGULARIDADES EM DOIS ATOS. IDENTIFICAÇÃO, EM UM ATO, DA CONCESSÃO DE NOVO BENEFÍCIO DE POSTO/GRADUAÇÃO IMEDIATAMENTE SUPERIOR, RESULTANDO EM PROVENTOS CALCULADOS COM BASE EM DOIS POSTOS ACIMA DAQUELE OCUPADO PELO INSTITUIDOR NA ATIVA. ATOS ENCAMINHADOS AO TCU HÁ MAIS DE CINCO ANOS. REGISTRO TÁCITO. REVISÃO DE OFÍCIO DO ATO COM IRREGULARIDADE.

PENSÃO MILITAR (PMIL)

Cuidam os autos de atos de pensão militar submetidos à apreciação deste Tribunal para fins de registro, nos termos do inc. III do art. 71 da Constituição Federal de 1988, atos esses cadastrados e disponibilizados ao TCU por intermédio do Sistema e-Pessoal, na forma dos arts. 2º e 4º da Instrução Normativa TCU 78/2018.
2.	O ato de concessão inicial da pensão instituída por Jose Luiz Alves em favor de Ivanilda Alves Ferreira, Ivonete de Araujo Alves, Rosemary Araujo Alves e Silvia Regina Alves (peça 3) e o de reversão da pensão instituída por Manoel Nogueira Dantas em favor de Maria Daria de Meneses Dantas e Barros e Maria de Fatima de Meneses Sobrinho (peça 4) encontram-se conformes aos normativos regentes e poderiam, em princípio, ser apreciados pela legalidade com o subsequente registro, nos termos sugeridos pela unidade instrutiva.
3.	Com as vênias de estilo, no entanto, divirjo da unidade instrutiva e acompanho o representante do Parquet de contas quanto a entender presente ilegalidade no ato de reversão da pensão militar instituída por Glenio Carvalho de Souza em favor de Cristina Castro Lucas de Souza e Lisia Castro Lucas de Souza (peça 5) , tendo em vista os proventos haverem sido calculados com base em nova concessão do benefício de posto/graduação imediatamente superior (de General de Brigada para General de Divisão) , quando referido benefício já havia sido outorgado ao instituidor por ocasião de sua passagem para a reserva (de Coronel para General de Brigada) , resultando em proventos calculados com base em dois postos acima daquele ocupado pelo ex-militar na ativa, situação que não encontra amparo no art. 110 da Lei 6.880/1980, conforme entendimento explicitado via Acórdão 2225/2019-TCU-Plenário e inúmeras deliberações posteriores (tais como, apenas para citar alguns exemplos, na 1ª Câmara os Acórdãos 6268/2021, relator Ministro Benjamin Zymler, 6608/2021, de minha relatoria, e 7628/2021, relator Ministro Weder de Oliveira, e na 2ª Câmara os Acórdãos 7345/2021, relator Ministro Jorge Oliveira, 7386/2021, relator Ministro Raimundo Carreiro, e 7403/2021, relator Ministro Bruno Dantas) .
4.	Em assim sendo, também considero que o ato de aposentadoria constante da peça 5 não poderia prosperar nos moldes em que concedido.
5.	De todo modo, todavia, como as concessões constantes das peças 3, 4 e 5 ingressaram neste Tribunal, respectivamente, em 21/8/2017, 15/8/2017 e 21/8/2017 e tendo em vista a tese fixada pelo Supremo Tribunal Federal no julgamento do Recurso Extraordinário 636.553, tais atos devem ser considerados tacitamente registrados, também respectivamente, em 21/8/2022, 15/8/2022 e 21/8/2022, sendo que não identifico prejuízos, quanto a isso, no que se refere aos atos de concessão inicial da pensão instituída por Jose Luiz Alves em favor de Ivanilda Alves Ferreira, Ivonete de Araujo Alves, Rosemary Araujo Alves e Silvia Regina Alves (peça 3) e de reversão da pensão instituída por Manoel Nogueira Dantas em favor de Maria Daria de Meneses Dantas e Barros e Maria de Fatima de Meneses Sobrinho (peça 4) , em razão do que já explanei anteriormente.
6.	No que se refere, no entanto, ao ato de reversão da pensão de Glenio Carvalho de Souza em favor de Cristina Castro Lucas de Souza e Lisia Castro Lucas de Souza (peça 5) , considerando o teor da decisão prolatada, em 4/12/2020, sobre os embargos de declaração opostos ao acórdão exarado sobre o referido RE 636.553 e que não transcorreu o prazo fixado no art. 54 da Lei 9.784/1999, c/c o art. 260, § 2º, do Regimento Interno do TCU, necessário restituir os autos à Sefip, para que dê imediato início aos procedimentos destinados à revisão de ofício do referido ato (ato nº 17098/2017) , em especial a oitiva do Ministério Público e dos beneficiários, nos termos aprovados pelo Tribunal mediante Acórdão 122/2021-TCU-Plenário, Relator Ministro Walton Alencar Rodrigues.
	Diante do exposto, com as vênias de estilo para divergir parcialmente da proposta alvitrada pela unidade técnica para acompanhar a ponderação aportada pelo representante do Ministério Público, manifesto-me por que o Tribunal aprove o Acórdão que ora submeto à deliberação deste Colegiado.
TCU, Sala das Sessões, em 20 de setembro de 2022.
AUGUSTO SHERMAN CAVALCANTI 
Relator